臺灣高等法院臺中分院刑事判決　　 99年度上更(一)字第261號
上　訴　人
即　被　告　楊長信
選任辯護人　郭隆偉律師
上列上訴人因傷害致死案件，不服臺灣臺中地方法院96年度訴字
第4794號中華民國97年8月29日第一審判決(起訴案號：臺灣臺中
地方法院檢察署96年度偵字第8646號)，提起上訴，經判決後，
最高法院發回更審，本院判決如下：
    主  文
原判決撤銷。
楊長信犯傷害致人於死罪，處有期徒刑肆年。
    犯罪事實
一、楊長信係楊國曉之遠房堂弟(但非屬於家庭暴力防治法第3條
    第4款「4親等以內之旁系血親或旁系姻親」之家庭成員關係
    ，公訴人有所誤會)。於民國(下同)96年2月21日上午10時30
    分左右，楊長信由後門進入位於臺中縣大肚鄉營埔村(現改
    制為臺中市大肚區營埔里)營埔巷112號旁之倉庫(該倉庫原
    係楊國曉家所有，楊長信經法院拍賣而拍得，但尚未點交)
    ，隨即打開電源，並將倉庫之電動鐵捲門打開，在倉庫內修
    理屋頂隔熱板，於同日上午11時左右，楊國曉與其妻楊林勤
    適出門見到倉庫鐵捲門被打開，遂進入倉庫內(此時楊國曉
    站在靠近倉庫鐵捲門約3、4公尺處，背對倉庫鐵門，楊長信
    站在楊國曉正前方約半公尺處，楊林勤則站在楊國曉之左前
    方約半公尺處)，並質問楊長信：法院尚未點交，為何進入
    倉庫等語，嗣楊國曉與楊長信發生激烈口角，楊國曉因生氣
    而稍稍舉起幫助行走之兩支登山柺杖(楊國曉係22年10月19
    日出生，因曾中風，平日持登山枴杖幫助行走)，楊長信一
    時氣憤，雖於主觀上並無置楊國曉於死亡之意欲，且不期待
    楊國曉發生死亡之結果，惟在客觀上能預見出手推打年已73
    歲之楊國曉，可能使楊國曉因而失衡倒地，致使頭部撞擊地
    面受傷，導致蜘蛛網膜下腔出血，因而發生死亡之結果，惟
    其於盛怒之下主觀上未預見及此，竟基於傷害他人身體之犯
    意，先出腳踢楊國曉之左腳，楊國曉此時尚未跌倒，楊長信
    又再接續以手推了楊國曉1下，使楊國曉往後傾倒，頭部撞
    及地面受創，而仰臥平躺於地面上，楊國曉倒在地面上後，
    其孫子楊竣翔聞聲趕來，見到此狀，才又與楊長信發生爭執
    ，而出手毆打楊長信(楊竣翔傷害部分，另經臺灣臺中地方
    法院以96年度沙簡字651號判刑確定)。嗣楊國曉經送醫救治
    ，其因上開傷害受有頭部外傷合併蜘蛛膜下腔出血及右腦出
    血之傷害，雖經送醫救治，且歷經數家醫院、養護中心治療
    、照顧，病況仍無起色，最後因衍生急性呼吸衰竭、肺炎、
    尿道感染、冠心症等症狀，於97年3月5日18時15分左右不治
    死亡。
二、案經被害人楊國曉之妻楊林勤訴由臺中縣(現改制為臺中市)
    警察局烏日分局報請臺灣臺中地方法院檢察署檢察官偵查起
    訴。
    理    由
一、按被告以外之人於審判外之言詞或書面陳述，除法律有規定
    者外，不得作為證據。又被告以外之人於審判外之陳述，雖
    不符前4條之規定，而經當事人於審判程序同意作為證據，
    法院審酌該言詞陳述或書面陳述作成時之情況，認為適當者
    ，亦得為證據。當事人、代理人或辯護人於法院調查證據時
    ，知有第159條第1項不得為證據之情形，而未於言詞辯論終
    結前聲明異議者，視為有前項之同意，刑事訴訟法第159條
    第1項、第159條之5第1項、第2項分別定有明文。查本案認
    定事實所引用之卷證資料，除原已符同法第159條之1至第
    159條之4規定、及法律另有規定等傳聞法則例外規定，而得
    作為證據外，其餘卷證資料，並無證據證明係公務員違背法
    定程序所取得，而檢察官、上訴人即被告(下稱被告)、辯護
    人於本院審理時，均不爭執其證據能力，且本院審酌上揭陳
    述作成時之情況，並無違法取證之瑕疵，亦認以之作為證據
    為適當，是本件有關被告以外之人於審判外之言詞或書面陳
    述等供述證據，依上揭法條意旨，自均得為證據。又傳聞法
    則乃對於被告以外之人於審判外之言詞或書面陳述而為之規
    範。本案判決以下引用之非供述證據，無刑事訴訟法第159
    條第1項規定傳聞法則之適用，經本院於審理時依法踐行調
    查證據程序，與本案待證事實具有自然之關聯性，且無證據
    證明係公務員違法取得之物，依法自得作為證據。
二、訊據被告楊長信固不否認在前揭時地有與被害人楊國曉發生
    爭吵等情，但矢口否認有上開犯行，辯稱：其確實有和被害
    人楊國曉發生口角，但當時楊林勤在場，後來楊國曉的孫子
    楊竣翔也有進來，楊竣翔一進倉庫就質問其為何和他阿公大
    小聲，並出手打其的臉，其遂拉著楊竣翔的背心，還一直後
    退，後來其就跌倒，楊竣翔也跟著跌倒，楊林勤還把楊竣翔
    扶起來，其自己爬起來後，就看到楊國曉倒在地上，並沒有
    注意到楊國曉如何跌倒的。其自始至終均未碰到楊國曉的身
    體，不知道楊國曉為何倒地，楊國曉之受傷、死亡，應該是
    楊竣翔與其扭打時倒退屁股撞到楊國曉所致，與其無關云云
    。然查：
  證人即告訴人楊林勤於警詢時證稱：「我丈夫楊國曉於96年
    2月21日11時0分許，在我的住所旁之倉庫內與楊長信理論，
    我丈夫問楊長信說我這個倉庫是上鎖的，你(楊長信)是如何
    進入的？楊長信告訴我們是從屋頂進入的，然後指著我丈夫
    說你是快要死的人了，我丈夫便回1句你就吃不死嗎？隨後
    楊長信便用腳踢我丈夫的腳，再以手將我丈夫推倒後，非但
    沒有將我丈夫拉起來，還一直說我沒有摸到他怎麼會倒下去
    。我親眼所見楊長信親手將我丈夫推倒的，又沒有即將我丈
    夫扶起來，因我丈夫本來就行動不便手持柺杖」」等語(見
    警卷第6頁)，於檢察官偵訊時結證稱：「(96年2月21日上午
    是否有在倉庫內看到楊國曉與楊長信吵架？)有，當時我在
    場。(有無看到被告打楊國曉？)有。被告與楊國曉為了(倉
    庫)開門的事，2人在爭吵，後來楊長信就說楊國曉兇他，當
    時因為楊國曉行動有點不方便，有拿柺杖，那時楊國曉有把
    柺杖舉起來，楊長信就以為要打他，所以就出腳踢了楊國曉
    的腳，楊國曉就跌倒。...(楊竣翔到場時，楊國曉是否已經
    跌倒了？)跌倒了」等語(見偵卷第8頁)，復於原審法院96年
    11月2日審理中證稱：「當天我跟我先生本來要出去運動，
    還沒有出去，工廠的倉庫門本來是關著的，結果我先生看到
    門被打開了，就告訴我，我就跑過去，看到被告，我問他，
    小叔你怎麼進來倉庫的，他說他從天花板進來，我說為什麼
    要從天花板進來，要進來要跟我們說，他說我們很惡質，我
    先生就走到倉庫的門口而且進去，我先生就問他我們怎麼惡
    質，被告用手指著我先生說，你這個要死的人了，我先生就
    回說，你這個人吃不死，兩個人就起口角，我就跟被告說不
    是還沒有點交房子，你不是要聲請點交房子，為何要這麼快
    ，而且之前我們就跟他拜託過，希望能過年後再點交，我先
    生手上本來就有兩根柺杖，被告就說我先生要用柺杖打他，
    我說他都站不住了，怎麼可能用柺杖打你，被告用腳踢我先
    生1下，當時我先生還沒有跌倒，後來被告又以手推我先生1
    下，我先生才跌倒在地，被告還繼續在罵。我先生已經倒在
    地上，楊竣翔才來現場，這時被告還在謾罵，楊竣翔就與被
    告衝突起來。...(被告)用腳踢，看我先生沒有跌倒後，再
    用手推他。...(當時妳先生如何拿著柺杖？)只有稍微拿起
    來一點，被告就說我先生要拿柺杖打他，我先生把柺杖拿起
    來，是因為他情緒有些激動，所以不由自主把柺杖提起，被
    告就說你看、你看，要打我。(當場有幾個人？)只有我、我
    先生、被告3人」等語(見原審卷第109至110頁)，於原審97
    年7月22日至現場勘驗時證稱：「我問他(被告)如何進來，
    他說從屋頂進入，我跟他說都還沒點交，為何進入？楊長信
    站的位置離鐵捲門3、4公尺，面向門口，楊國曉站在被告的
    正前方約半公尺。...我先生拿了兩支登山的枴杖，因為楊
    長信罵他，所以拿兩支枴杖，都拿起來1下，在爭吵之間，
    被告用他的腳踢楊國曉的左腳，但是我先生沒有跌倒，這時
    楊長信又用手推了我先生1下，我先生整個人跌倒，平躺在
    地上，頭碰到地上很大聲...我先生倒下之後，楊竣翔才進
    入倉庫，看到我先生倒下，才跟楊長信起爭執。我跟楊竣翔
    扶不起楊國曉，楊竣翔叫我趕快去叫村長(劉金漢)，後來是
    村長到了才一起與楊竣翔將楊國曉扶起來坐在椅子上，扶起
    來時才發現左小腿有流血，當時我先生沒有講話，精神有點
    恍惚」等語(見原審卷第271頁背面至272頁)明確。核與證人
    楊竣翔於警詢時證稱：「我是聽到我祖父與楊長信大聲爭執
    趕過去倉庫。現場只有我祖父楊國曉、我祖母楊林勤、楊長
    信和我。我趕到現場時我祖父楊國曉已經倒在地上，我祖母
    楊林勤正攙扶住我祖父，而楊長信還一直大聲嚷嚷，我氣不
    過去便跑過去楊長信身邊說你為何如此對待我祖父，便出手
    毆打楊長信，楊長信也出手與我發生拉扯。(你如何知道你
    祖父是被楊長信推倒？)因為現場只有我祖父母及楊長信3人
    ，且我祖母楊林勤當時就一直說楊長信將我祖父推倒」等語
    (見警卷第11頁)，於檢察官偵訊時結證稱：「我聽到他們2
    人吵架，我才進去的，我進去時楊林勤已經在場。(進去後)
    我看到我祖父倒在地上，我跟楊長信有發生口角，也有打他
    」等語(見偵卷第7頁)，於原審96年11月2日審理中證稱：「
    當時我在我家2樓，我聽到我爺爺大聲罵，我才下去1樓，走
    到旁邊的倉庫，看到我爺爺倒在倉庫裡面。(是否聽到你爺
    爺罵的內容？)沒有，只有聽到他生氣在罵，不知道內容，
    我也聽到被告的聲音，他們2人在互罵。...(你到達倉庫後
    ，你奶奶在做何事？)我爺爺倒在地上，我奶奶蹲在那邊扶
    著爺爺的肩，想要扶他，但是又沒有力量扶他，我看到這種
    情形就過去打了被告1下，之後我奶奶就叫我趕快就爺爺，
    我就停住，沒有再打被告，我就過去扶我爺爺，但也扶不起
    來，後來我奶奶就去我家隔壁叫村長來幫忙，才扶起來，當
    時被告還是再旁邊一直罵。...(你進去看到你爺爺是如何倒
    的？)身體向上，仰臥，眼睛閉著，整個身體都著地。(當時
    有沒有看到你爺爺的腳有何傷勢？)不知道哪隻腳的小腿的
    前面有流血，我看到的是1隻腳有流血，流血的情形是血長
    條形的流下來」等語(見原審卷第112至114頁)，於本院審理
    中證稱：「我只是聽到有爭吵的聲音。我下來看到的時候，
    是看到被告楊長信、我阿公楊國曉，還有阿媽楊林勤。...
    在場只有我與被告、我阿公楊國曉及阿媽楊林勤。...(當時
    ，你們爭吵的地點，從外面看得到裡面，或是門有打開？)
    就在倉庫裡面，我去的時候，已經是打開的。(你從樓上衝
    下去到場的時候，看到的狀況為何？)我看到我阿公已經倒
    在地上，被告還在嚷我阿公。(阿公倒地的情形如何？)是面
    朝天，躺在地上。我阿媽在拉我阿公。(被告離你阿公的位
    置有多遠？)蠻近的。還在旁邊碎碎唸。大約相隔2、3步。
    反正很近。(看到這種情形，當時你如何處置？)我問被告為
    何把我阿公弄成這樣，且又不救我阿公。我說都是親戚，我
    阿公都倒在地上，怎麼不救我阿公。...反正我聽到有聲音
    與我阿公大小聲，所以我才過去的。(阿公倒在地上的地方
    是在倉庫裡面還是外面？)算裡面，因為在門口那邊而已。(
    阿公倒地的時候，頭部有無著地？) 我沒有看到，但我看到
    時，是他躺在地上，是他已經想要爬起來的樣子，但爬不起
    來，他腳已經受傷了，沒有力氣」等語(見本院上更(一)卷100
    年12月8日審判筆錄第3至6頁)，證人楊碧玉於原審96年11月
    2日審理中證稱：「事發當天我媽媽打電話給我，叫我趕快
    開車送我爸爸楊國曉去醫院，因為我爸爸被楊長信踢倒，人
    向後仰，腳流血，要趕快去醫院。...我趕快開車回去，在
    倉庫外面我爸爸坐在那裡，腳真的在流血，當時楊長信還在
    旁邊大小聲，我就跟被告說為何把我爸爸弄成這樣，他說我
    爸爸把倉庫鎖起來不讓他進去」等語(見原審卷第115頁)相
    符，足見告訴人楊林勤指證之情節非虛。
  次查，被告於97年7月22日原審法院至現場勘驗時亦供稱：
    「我面朝鐵捲門，離門口3、4公尺，楊國曉與楊林勤都面對
    我，楊國曉背對門口，離門口約1公尺，楊林勤站在楊國曉
    的左前方約1公尺，我們3人站這樣的位置在爭吵，我們站這
    樣的位置才吵沒幾句，楊竣翔就進來了，在這期間，楊國曉
    曾經拿起右手的枴杖高過頭部，作勢要打我，但沒有打下。
    (楊國曉倒下的情況為何？)全身都倒下，但有曲起1腳，頭
    部貼著地面，後來是楊竣翔和村長劉金漢到的時候才一起把
    楊國曉扶起，把楊國曉扶到左前方．我去拿了1張可以靠背
    的椅子給他坐，他把左邊的褲子捲起，看到他的左小腿有流
    血。」等語(見原審卷第271頁)，是被告上開供詞，除了楊
    國曉站立位置與鐵捲門間之距離及楊竣翔究係楊國曉跌倒前
    或跌倒後才進入倉庫內，與證人楊林勤不符之外，其餘事實
    ，諸如：被告與被害人楊國曉、證人楊林勤3人站立之相關
    位置；被害人楊國曉跌倒後之情形【仰臥、全身平躺及頭部
    貼地、左小腿流血】；被害人楊國曉最後是經其孫子楊竣翔
    及村長劉金漢協力扶起等情，幾與證人楊林勤所述一致。益
    徵證人楊林勤前開證詞之可信度甚高。至被告雖辯稱其與楊
    竣翔發生口角及拉扯時，楊國曉已跌倒，並不知道楊國曉為
    何跌倒云云，惟已與證人楊林勤、楊竣翔所述情形不同，且
    被告為楊竣翔之長輩，楊竣翔豈有隨意毆打長輩之理，應係
    見到其祖父楊國曉跌倒在地，一時氣憤始會出手毆打被告，
    又若非被告確實有傷害被害人楊國曉之事實，告訴人楊林勤
    實無枉顧親戚情面提告，更無須冒偽證之危險誣陷被告。再
    被告雖又指稱證人楊竣翔有承認係其自己把被害人楊國曉撞
    倒的云云，惟此不僅為證人楊竣翔所否認，且核被告所提出
    之錄音譯文，證人楊竣翔係對被告之子楊文壽稱：「那時候
    他們在爭吵，我在樓上玩電腦，聽到大小聲，我就衝下去看
    ，我第1句話我是說：你為什麼要和我阿公這麼大聲，為什
    麼要大小聲這樣講，你為什麼要這樣，啊愈講愈大聲，愈講
    愈大聲，阿公他是這樣，我學給你看，他( 指阿公)是這樣
    推一下說：...不然你去叫嘛？(楊文壽：我爸這樣喲！)對
    。(楊文壽：對，再來呢？)我走這樣過去，他就這樣說：不
    然你去叫嘛，我問他要叫什麼？我不爽，就打下去(指打楊
    長信)」等語(見偵卷第17頁)，證人楊竣翔並未曾坦承其臀
    部有撞倒被害人之情，故被告此部分所指，亦有誤會。
  再者，證人即營埔村村長劉金漢於檢察官偵訊時具結證稱：
    「(96年2月21日早上有無看到被告打楊國曉？)我沒有看到
    ，但後來告訴人來找我，所以我就去現場。我看到楊國曉倒
    在地上，有隻腳有流血，被告站在另一邊，我當時想要扶楊
    國曉起來，但他太重，我扶不起來」等語(見偵卷第19至20
    頁)，於97年7月22日原審法院至現場勘驗時亦證稱：「是楊
    林勤到我家去叫我的，我到倉庫時看到楊國曉平躺在地上，
    頭向內，腳在外，我1個人抱不動，是楊竣翔和我一起扶起(
    楊國曉)，把他扶到倉庫左前方約5公尺處，讓他坐在椅子上
    ，他當時不會講話，不知道人，我的印象他的左手跟左腳有
    流血」等語(見原審卷第272頁背面)，是證人劉金漢所述情
    形，亦與告訴人楊林勤所述情節相符，況被告與楊國曉既有
    親戚關係，被告若是見到楊國曉跌倒，當會立即想辦法救援
    ，何須告訴人楊林勤慌亂中又跑去找村長前來幫忙救援？足
    見被告辯稱其自始至終均未碰到楊國曉乙節，不足採信。
  至於證人陳清翠(被告鄰居)於原審法院96年11月2日審理時
    雖曾證稱：「當天我在外面打掃，看到楊長信與楊國曉吵架
    ，楊竣翔出來走到他爺爺楊國曉後面，他們2個還在吵，楊
    竣翔要拉他爺爺出來的時候，他爺爺就跌倒，是楊竣翔撞到
    楊國曉，楊國曉才跌倒，是跌倒在倉庫的門外面。...是楊
    竣翔要閃避楊長信的回擊，往後退時，才撞到楊國曉。楊國
    曉是跌坐在地上，有1隻手撐在地上，1隻腳還往前，1隻腳
    往後，沒有整個人平躺在地上。...；楊竣翔的背部撞到他
    爺爺正前方，因為他爺爺有中風，所以沒有撞很大力，他爺
    爺就跌坐在地，頭沒有撞到地上」云云(見原審卷第117至
    119頁)；於97年7月22日原審法院至現場勘驗時證稱：「我
    走25公尺就看到楊國曉跌倒在門口左前方1公尺處，他沒有
    整個倒在地上，頭是面向倉庫，頭沒有貼在地上」云云(見
    原審卷第272頁)，於本院前審審理中證稱：「我在外面掃地
    ，有聽到吵架聲，看到阿公(楊國曉)以木棍要打被告，他們
    2人在門內與門外間拉扯，死者的孫子楊竣翔有拉阿公出來
    ，阿公後來有倒下去。(你看到的除阿公〈即死者〉、被告
    、楊竣翔外還有何人？)除他們3人沒有其他人，另被害人的
    太太是事後才出來的。...(阿公倒下去的時候，他孫子有出
    來？)當時他孫子楊竣翔在被告與被害人中間。...(被害人
    孫子楊竣翔將被告與死者隔開，那為何死者會跌倒？)阿公
    有中風，是他孫子撞到他才跌倒。(阿公跌倒時，他太太在
    場？)阿媽是阿公跌倒後才出來，阿姑也是後來才出來。」
    云云(見本院上訴卷第82頁)。然查，證人陳清翠上開證詞，
    非但與告訴人楊林勤、證人楊竣翔、劉金漢所述不同，亦與
    被告於原審法院及本院前審自承之情節完全不符(例如：被
    告自承事發處是在倉庫裡面，並非在倉庫之門外；被害人楊
    國曉係仰臥平躺於伊倉庫裡面之地面，頭部有著地，並非僅
    跌坐地上)。而原審法院97年7月22日至現場勘驗時，依據證
    人陳清翠所指出其站立之位置觀之，該處與系爭倉庫門口為
    斜角，而由該角度，根本無法看到倉庫內之情形。從而，證
    人陳清翠上開先後之證述，並無案發第一時間之情形，且與
    其他證人之證詞，甚至被告之供詞均不相符，更與被害人楊
    國曉診斷證明書所載被害人頭部有受傷之情況不合，顯見證
    人陳清翠先後所言與事實不符，不足作為對被告有利認定之
    依據。
  又本件被害人楊國曉於96年2月21日為被告推倒在地受傷後
    ，先送至彰化市秀傳紀念醫院，因有腦出血情形，轉往臺中
    市梧棲區之童綜合醫院急救，傷勢為：頭部外傷合併蜘蛛膜
    下腔出血、及右腦內出血，呼吸衰竭，入院治療後，於96年
    3月7日行氣管切開手術，靠呼吸器使用於加護病房住院觀察
    治療(見警卷第14頁童綜合醫院96年3月9日出具之一般診斷
    書)，於96年3月13日轉呼吸治療病房照護，再於96年4月12
    日轉復健病房治療，於96年4月28日出院，當時楊國曉雙側
    肢體無力，氣切術後部分時間仍需使用氧氣，此有童綜合醫
    療社團法人童綜合醫院96年10月17日(96)童醫字第1364號函
    及函附之楊國曉病歷資料及護理紀錄影本1份可稽(見原審卷
    第42至95頁)。被害人楊國曉因在童綜合醫院住院太久，於
    96年4月28日出院，於同日轉院至彰化秀傳紀念醫院，在該
    醫院時，楊國曉神智為E4VTM4，即眼可自開，對痛有反應，
    此有秀傳紀念醫院97年4月3日97明秀(醫)字第970424號函、
    97年5月8日97明秀(醫)字第970590號函各1份(見原審卷第
    239頁、第250頁)及函附之楊國曉病歷影本(外放)可查。之
    後，於96年5月12日至同年5月18日，再送至彰化縣私立助安
    老人養護中心靜養，當時狀況是為自咳能力差、無法由口進
    食、尿液無法自解、四肢僵硬、無法說話表達、無法自己翻
    身、需人全責照顧，因呼吸喘便轉至彰化縣員林鎮伍倫醫院
    ，亦有彰化縣私立助安老人養護中心97年5月10日助安字第
    00010號函可查(見原審卷第251頁)。嗣被害人楊國曉於96年
    5月18日至同年6月4日前往伍倫醫院住院治療，當時有上腸
    胃道出血、泌尿道感染、冠狀動脈疾病、慢性氣管炎、陳舊
    性腦中風(顱內出血)等疾病，住院期間神智狀況、意識不是
    很清楚、四肢無力、長期臥床仰賴他人照料生活，此有伍倫
    醫療社團法人員榮綜合醫院97年4月23日員榮字第0970138號
    函(見原審卷第247頁)及函附之病歷資料影本1份(外放)足憑
    。之後，於96年6月4日再送至彰化縣花壇鄉宜信護理之家接
    受托育養護，因長期臥床，無法自行走路，需靠鼻胃管進食
    ，氣切管存留，痰多，需要經常抽痰，維持呼吸道通暢，日
    常生活需完全由他人協助，亦有宜信護理之家96年11月22日
    (96)宜字第015號函可稽(見原審卷第157頁)。而直至97年3
    月5日死亡，此期間，被害人楊國曉復於彰化市漢銘醫院住
    院3次：第1次期間為96年11月3日至96年11月12日，當時因
    發燒，痰液黏稠，喘而入院，經診斷為慢性支氣管炎併急性
    惡化、急性呼吸衰竭、泌尿道感染、低血鈉、低血鉀症、心
    律不整，且有氣切管，意識不清，須鼻胃管餵食。第2次期
    間為96年12月15日至96年12月24日，因發燒，痰液黏稠，呼
    吸喘，消化情況不佳而入院，經診斷為急性呼吸衰竭、慢性
    阻塞性肺疾併急性惡化、泌尿道感染、心律不整、心臟衰竭
    、高血壓性心臟病、低血鉀症、低白蛋白症、麻痺性腸阻塞
    、陳舊性腦中風，且有氣切管，意識不清，仍須鼻胃管餵食
    。第3次期間為97年3月1日至97年3月5日，入院時發燒至
    39.2度，痰多、意識不清，經氣管切開術，無法言語，胸部
    X光呈肺炎，住院中發燒起伏不定，最高39度，痰多、意識
    不清，於97年3月3日上午10時心跳停止，經心肺復甦術後轉
    加護病房繼續急救治療，於97年3月5日16時20分心跳再度停
    止，經心肺復甦術後，急救無效，家屬辦理自動出院，最後
    因急性呼吸衰竭、肺炎、尿道感染、冠心症，而於97年3月5
    日18時15分左右死亡，此有漢銘醫院97年4月10日漢(醫)字
    第0970000124號函、該醫院出具之被害人楊國曉死亡證明書
    各1份在卷(見原審卷第225、246頁)及該醫院所提供之病歷
    資料影本(見本院上更(一)卷第37至230頁)可按。由上開病歷
    資料可知，被害人楊國曉自從96年2月21日為被告推倒在地
    受到頭部外傷合併蜘蛛膜下腔出血及右腦內出血之傷害後，
    經送醫並數度轉院救治後，再出院先後至彰化縣私立助安老
    人養護中心、同縣花壇鄉宜信護理之家靜養、托育養護，於
    各該養護機構期間，又多次住院治療，直至97年3月5日死亡
    ，此段期間，其意識情況均屬不清，有氣切情形，無法言語
    ，身體狀況一直不佳，完全需要他人照料，並無任何因康復
    而返家正常自理生活之情形，則被害人受傷就醫後，雖因無
    生命危險而出院至各該養護機構繼續接受養護，然並不能據
    以認定被害人之傷勢已經痊癒。
  又本件經本院送請法務部法醫研究所鑑定結果，認死者楊國
    曉於96年2月21日(即本案案發日)有疑似被推倒地之過程，
    且有造成跌倒、頭部碰撞地面常見之對撞傷特徵致顱內出血
    。楊員跌倒後經保守療法(家屬未同意開刀)亦多次入、出院
    神智尚稱清醒，但因氣管切開術後合併長期臥床、心臟衰竭
    、支氣管炎併呼吸衰竭、尿道感染、腸道阻塞等多器官疾病
    ，最後雖因敗血性休克多器官衰竭之自然疾病雖相關，仍無
    法完全排除跌倒、顱內出血等死亡導因之相關性。事發時楊
    員為73歲長者並有使用柺杖，支持較無防禦活動能力，且長
    者之蜘蛛網膜較脆弱，故在跌倒後第1-4天才漸次嚴重，支
    持為老年人之急慢性硬腦膜下腔出血之特徵，故跌倒或被推
    倒均足以造成低位墜落頭部碰撞地面致顱內出血之因果關係
    。若為成年人同樣情況、條件下，因碰撞力道較輕，可能不
    會造成顱內出血之結果，更可能無法造成死亡之結果。故若
    為被推倒就頭部損傷致死亡之機率，在一般正常人機率亦較
    低，故研判因果關係責任亦可能應較低些，此有法務部法醫
    研究所100年10月7日法醫理字第1000004009號函所檢送之
    (100)醫文字第100110205號法醫文書審查鑑定書1份在卷可
    參(見本院上更(一)卷第244至248頁)。依上所述，本件被害人
    楊國曉既係73歲之老人，且雙手均支柱柺杖，自與一般正常
    成年人有別，則被告將手持柺杖之老人推倒在地，導致其頭
    部碰撞地面造成顱內出血，進而因氣管切開術後合併長期臥
    床、心臟衰竭、支氣管炎併呼吸衰竭、尿道感染、腸道阻塞
    等多器官疾病，因急性呼吸衰竭而死亡，在一般情形下，上
    開疾病自為被害人為老年人時倒地所受上揭傷害之必然結果
    ，且本件並無證據證明被害人在養護機構時，有另因其他事
    實介入而造成上開死亡結果之情事，是被害人楊國曉之死亡
    結果，與被告之傷害行為間，顯然有相當因果關係存在。至
    被害人固曾於案發前當月(96年2月)，即96年2月1日、4日、
    6日、8日、11日、14日、16日，多次至大肚天佑內小兒科診
    所就診，惟其係因右小腿裂傷合併傷口感染，始於96年2月
    1日至該診所接受治療(此外傷已發生1個星期)，其傷口小於
    5 公分，經門診治療後，已於96年2月16日傷口癒合(見本院
    上更(一)卷第234頁)，自難認此傷與其嗣後遭被告推倒受傷死
    亡有關，併此說明。
  按加重結果犯，以行為人能預見其結果之發生為要件，所謂
    能預見乃指客觀情形而言，與主觀上有無預見之情形不同，
    若主觀上有預見，而結果之發生又不違背其本意時，則屬故
    意範圍(最高法院47年臺上字第920號判例意旨參照)。又刑
    法第277條第2項前段之傷害致人於死罪，係對於犯普通傷害
    罪致發生死亡結果所規定之加重結果犯，依同法第17條規定
    ，以行為人對於該死亡加重結果之發生，客觀上能預見，而
    主觀上不預見為要件。且該加重結果犯之成立，既係以行為
    人對於死亡之結果客觀上「能預見」，而主觀上「不預見」
    者為限。經查，本案係肇因於被害人楊國曉與被告楊長信間
    因被告楊長信未等法院點交即先行進入倉庫維修，而發生口
    角爭執，又因爭吵過程中，被告因被害人舉起柺杖，乃出腳
    踢被害人之左腳，再接續以手推被害人1下衡之被告與被害
    人間，於事發前為遠親關係，並無宿怨，乃臨時起衝突，又
    被告僅徒手為之，且見被害人倒地後即罷手。揆之被告與被
    害人之平日關係，復衡其犯罪所用之手法暨發現被害人倒地
    後之應對處置等情狀，難認被告於行為初始，在主觀上有殺
    人犯意，或有置被害人於死亡之決心，亦難認被告於加害時
    ，主觀上得以預見被害人將因此死亡，是被告係基於普通傷
    害之犯意為之，實行傷害行為，始造成被害人死亡。又被告
    主觀上雖無致使被害人死亡結果之故意，而僅有普通傷害之
    犯意，但對年已73歲、且雙手持柺杖之被害人，出腳踢被害
    人之腳，並出手推被害人身體，可能使被害人因疲於防備而
    失衡倒地，致使頭部撞擊地面受傷，導致蜘蛛網膜下腔出血
    ，因而發生死亡之結果，乃一般心智健全者所能認識，則被
    告對於其出手腳推踢被害人，可能使被害人失衡倒地致喪命
    結果，衡之客觀情形，自屬能預見，竟因盛怒之下主觀上未
    預見及此，仍基於傷害之犯意，故意出手腳推踢被害人致被
    害人倒地，且被害人亦因而發生死亡之結果，則被告之傷害
    行為與被害人之死亡結果間，具有相當因果關係，被告自應
    負傷害致人於死罪責。被告辯稱其對被害人死亡結果沒有預
    見，應僅成立傷害罪云云，並不足採。
  綜上所述，本件事證已臻明確，被告犯行洵堪認定，應依法
    論科。
三、核被告楊長信所為，係犯刑法第277條第2項前段之傷害致人
    於死罪(檢察官固以傷害致重傷罪起訴，然被害人楊國曉已
    經死亡，且被害人楊國曉之死亡與被告之傷害行為間，確有
    相當因果關係，是原審公訴檢察官已當庭變更起訴法條，本
    院自得加以審理，附此說明)。按刑法第59條所謂「犯罪之
    情狀可憫恕」，係指裁判者審酌刑法第57條各款所列事項以
    及其他一切與犯罪有關之情狀之結果，認其犯罪足堪憫恕者
    而言。又最高法院70年度第6次刑事庭會議決議亦表示：刑
    法第59條規定，犯罪之情狀可憫恕者，得酌量減輕其刑，同
    法第57條規定，科刑時應審酌一切情狀，尤應注意左列事項
    ( 共10款)為科刑重輕之標準，兩條適用上固有區別，惟所
    謂「犯罪之情狀」與「一切情形」云云，並非有截然不同之
    領域，於裁判上酌減其刑時，應就犯罪一切情狀(包括第57
    條所列舉之10款事項)，予以全盤考量，審酌其犯罪有無可
    憫恕之事由(即判例所稱有特殊之原因與環境等等，在客觀
    上足以引起一般同情，以及宣告法定低度刑，是否猶嫌過重
    ) ，以為判斷。故適用第59條酌量減輕其刑時，並不排除第
    57 條所列舉10款事由之審酌，如其程度達於確可憫恕，非
    不得予以酌減。次按刑事訴訟法基於保障被告防禦權而設之
    陳述自由、辯明及辯解(辯護)權，既係被告依法所享有基本
    訴訟權利之一，法院復有闡明告知之義務。則科刑判決時，
    對刑之量定，固應以被告之責任為基礎，本於比例、平等及
    罪刑相當等原則，並審酌刑法第57條所列各款情狀為輕重之
    標準，然其中同條第10款所稱犯罪後之態度，係指被告犯罪
    後，因悔悟而力謀恢復原狀，或與被害人和解，賠償損害等
    情形而言，應不包括被告基於防禦權之行使而自由陳述、辯
    明或辯解(辯護)時之態度。是自不得因被告否認或抗辯之內
    容與法院依職權認定之事實有所歧異或相反，即予負面評價
    ，逕認其犯罪後之態度不佳，而採為量刑畸重標準之一，最
    高法院97年度台上字第6725號判決意旨可資參照。本件被告
    犯罪之釀成，係由於被害人舉起登山柺杖，以致其氣憤難平
    而為本案犯行，其所為之上開辯解，雖不足採，然此乃其訴
    訟防禦權之行使，依上開說明，自不得逕認其犯罪後之態度
    不佳，而採為量刑畸重之標準。又被告之犯行固然不法，然
    審酌其案發時為63歲之老人，係在與被害人口角中因一時氣
    憤而出手腳推踢被害人各1下，並未另持兇器，以其犯罪動
    機、手段、犯罪時所受刺激而觀，其惡性非重，犯罪情節實
    有可憫恕之處，又被告所犯傷害人之身體而致人於死罪，其
    法定本刑為無期徒刑或7年以上有期徒刑，是縱處以最輕法
    定本刑即7年有期徒刑，與被告之犯罪情節相衡，仍予人情
    輕法重之感，本院審酌上開情節，認被告犯罪之情狀在客觀
    上足以引起一般同情，顯可憫恕，即予宣告法定最低刑期，
    猶嫌過重，爰依刑法第59條之規定，酌量減輕其刑。
四、原審經審理結果，以被告楊長信犯罪事證明確，予以論罪科
    刑，固非無見，惟查：(1)按加重結果犯，以行為人對於加
    重結果之發生有預見之可能，能預見而不預見者為要件。刑
    法第277條第2項前段之傷害致人於死罪，係對於犯普通傷害
    罪致發生死亡結果所為規定之加重結果犯，依同法第17條規
    定，以客觀上行為人能預見其死亡結果之發生，但主觀上無
    預見為要件，而此項構成犯罪之事實，依刑事訴訟法第308
    條、第310條第1款規定，必須於事實欄明白認定，並於理由
    內加以說明，方足以資論罪科刑。原判決就被告對於被害人
    因遭其推踢倒地致使頭部撞擊地面受傷，導致蜘蛛網膜下腔
    出血，因而發生死亡之結果，在客觀上非無預見可能性，而
    為被告主觀上疏未預見加以注意防範，該死亡結果雖非被告
    之本意所在，被告仍應就該傷害行為致生死亡之結果負責等
    情，於犯罪事實欄內並未加以認定記載，亦未於理由中論述
    其事實依據，自有未恰。(2)本件被告犯罪之釀成，情狀尚
    堪憫恕，原審未依刑法第59條減輕其刑，亦嫌失入。被告上
    訴意旨否認犯罪，據以指摘原判決不當，雖無理由，惟原判
    決既有上開可議之處，自屬無可維持，自應由本院予以撤銷
    改判。爰審酌上情及被告並無曾因犯他罪經判刑確定之素行
    (有其臺灣高等法院被告前案紀錄表可憑)，其為被害人楊國
    曉之遠親，竟不念親戚情誼，及被害人楊國曉之身體狀況，
    僅因細故即以腳踢、以手推楊國曉，致使其向後倒地，頭部
    撞及地面，當場受傷倒地不起，終致死亡，所犯已剝奪被害
    人之生命，造成被害人家屬難以回復之心靈傷痛，事後又未
    能全部坦白認罪，且尚未與被害人楊國曉之家屬成立和解，
    賠償損害暨考量被告犯罪之動機、手段、生活狀況、智識程
    度等一切情狀，量處如主文第2項所示之刑。
據上論斷，應依刑事訴訟法第369條第1項前段、第364條、第299
條第1項前段，刑法第277條第2項、第59條，判決如主文。
本案經檢察官陳佳琳到庭執行職務。
中    華    民    國   100    年    12    月    29    日
            刑事第五庭  審判長法  官  趙  春  碧
                              法  官  楊  文  廣
                              法  官  林  宜  民
以上正本證明與原本無異。
如不服本判決應於收受送達後10日內向本院提出上訴書狀，其未
敘述上訴之理由者，並得於提起上訴後10日內向本院補提理由書
（均須按他造當事人之人數附繕本）「切勿逕送上級法院」。

                              書記官  吳  雅  菁
中    華    民    國   100    年    12    月    29    日
附錄本案論罪科刑法條：
【刑法第二百七十七條】
  傷害人之身體或健康者，處三年以下有期徒刑、拘役或一千元
  以下罰金。
  犯前項之罪因而致人於死者，處無期徒刑或七年以上有期徒刑
  ；致重傷者，處三年以上十年以下有期徒刑。